【裁判字號】    92,簡上,106
【裁判日期】    920819
【裁判案由】    給付理賠金
【裁判全文】
臺灣臺南地方法院民事判決  九十二年度簡上字一○六號
    上  訴  人  甲○○
    訴訟代理人  楊英男
    被上訴人    第一產物保險股份有限公司
    法定代理人  乙○○
    訴訟代理人  丙○○
右當事人間請求給付理賠金事件，上訴人對於中華民國九十二年五月二十日臺灣臺南
地方法院臺南簡易庭九十一年南簡字第二一三二號第一審判決提起上訴，本院判決如
左：
    主  文
上訴駁回。
第二審訴訟費用由上訴人負擔。
    事  實
甲、上訴人方面：
一、聲明：求為判決：一原判決廢棄。二被上訴人第一審之訴及假執行之請求均請駁
          回。三第一、二審訴訟費用由被上訴人負擔。
二、陳述：除與原判決記載相同者，茲引用之外，補稱：
  一按原審判決上訴人敗訴，主要之理由在於：上訴人行車超速涉有「重大」過失。
  二惟查：被保險人楊淑芬之女黃文玲係上訴人之未婚妻，被保險人係上訴人之準岳
    母，上訴人平時即經常駕駛使用系爭車輛，被保險人從未拒絕，民國（下同）九
    十一年六月二十五日凌晨四、五時，黃文玲因酒醉請上訴人前往開車載伊回家。
    當時黃文玲因酒後情緒失控，於上訴人駕駛時，吵鬧不休，又拉扯上訴人之手部
    及方向盤，上訴人不能專心開車，致發生車輛失控而撞及路旁車輛。原審不加以
    採信，濫用自由心證，認為係上訴人超速而失控，黃文玲在一旁拉扯，不足以影
    響上訴人駕駛？上訴人細繹原審之判決理由，百思不得其解，感嘆原審對駕車顯
    然毫不了解。倘鈞院允許，請派員進行現場模擬，再由黃文玲在一旁拉扯駕駛人
    ，上訴人保證，只需時速三十公里之內，即足以使該車失控而撞毀，當然，修車
    費用，理應由被上訴人負擔。次按：上訴人駕駛系爭車輛發生交通事故地點係台
    南市○○○道路中華西路二段，道路筆直寬廣，假日經常有青少年群聚車，時
    速高達一百公里以上，仍罕見肇事，足以證明上訴人超速並非發生事故之主要原
    因。
  三汽車保險之風險及理賠高居各式保險之冠，理由即在於，行車交通中危機四伏，
    即使百般小心，仍難以避免發生事故，因此，車輛發生事故而損壞，駕駛人或多
    或少均有一定程度之過失，若非重大而惡意之過失，尚不容被上訴人無端興訟，
    向第三人求償而推卸賠償之責任，況且行車過失是否重大？被上訴人是否得以向
    被保險人及第三人求償，仍有明確之規定可稽，依據強制汽車責任保險法第二十
    七條規定：被保險汽車發生交通事故，加害人有下列情事之一者，保險人仍應依
    本法規定給付保險金，但得在給付金額範圍之內向加害人求償。一酒醉或吸食毒
    品迷幻藥而駕車者。二從事犯罪行為或逃避合法拘捕者。三自殺或故意行為所致
    者。四違反道路交通管理處罰條例第二十一條之規定而駕車者。（無照、駕照越
    級駕車）五未經被保險人允許而駕車者。被上訴人對於上揭法條避而不談，一再
    以似是而非之保險理矇蔽原審，被上訴人明知上訴人超速尚非包括於上揭五項得
    求償之範圍，竟然請求上訴人賠償修車費，意圖逃避保險理賠責任。原審不察，
    判決上訴人敗訴，上訴人實  難以甘服，為此，狀請鈞院鑒核詳查案情，賜准予
    判決加上訴之聲明。
三、證據：除援用第一審所提證據外，並聲請訊問證人楊淑芬、黃文玲、郭耀仁。
乙、被上訴人方面：
一、聲明：求為判決：駁回上訴。
二、陳述：除與原判決記載相同者，茲引用之外，補稱：
  一查本案之事實部份，係經由原審法院向台南市警察局第四分局調閱道路交通事故
    調查報告表及上訴人之談話記錄等相關資料而認定上訴人之過失行為，故原審法
    院之判決實係依法有據，絕非上訴人所空言係原審法院濫用自由心證而為判決。
    而反觀上訴人遲未就其主張有利於之事實部份，負舉證責任，故其上訴之理由顯
    係推卸責任之推諉之詞。
  二另本案被上訴人係依據保險法第五十三條而為請求，上訴人竟以強制汽車責任保
    險法第二十七條為其上訴理由，實不知該條文與本案有何關聯性，請上訴人再具
    體說明之。
三、證據：援用第一審所提證據外。
    理  由
一、被上訴人起訴主張：緣訴外人楊淑芬於九十年十二月十一日以其名下之車牌號碼
    八Ｓ－七一五八號自小客車一輛（下簡稱系爭車輛）向被上訴人投保車體損失、
    竊盜、乘客責任險等汽車保險，期間自九十年十二月十一日起至九十一年十二月
    十一日止。俟上訴人甲○○於保險期間，即九十一年六月二十五日向被保險人楊
    淑芬之女黃文玲借用系爭車輛供其駕駛，惟其當日行經台南市○○○路時，應注
    意行車規則，卻疏未注意致撞擊停放於路旁之車輛，並致系爭車輛遭受毀損，而
    系爭車輛經送往維修廠修復後，被上訴人已依雙方保險契約賠付被保險人楊淑芬
    修車款一十五萬元，其中工資部分為四萬五千一百三十八元、零件部分為九萬七
    千七百一十九元，另營業稅七千一百四十三元，則依保險法第五十三條之規定，
    被上訴人已取得被保險人對債務人即上訴人之求償權，為此爰依委任契約、使用借貸
    、侵權行為等法律關係，訴請上訴人應給付被上訴人修車款一十五萬元，及自準
    備書狀繕本送達翌日（九十一年十一月二十九日）起算之法定遲延利息等情；上
    訴人則以：伊並未受被保險人楊淑芬之委任，也非楊淑芬將系爭車輛借予伊使用
    ，而是因伊女友黃文玲於酒後無法開車，遂委由伊駕駛，嗣於行經中華西路途中
    ，因伊與黃文玲發生口角爭執，黃文玲對伊拉扯，導致系爭車輛肇事之結果，然
    實則伊對系爭車輛之損害並無故意或過失等語，資為抗辯。
二、按「被保險人因保險人應負保險責任之損失發生，而對於第三人有損失賠償請求
    權者，保險人得於給付賠償金額後，代位行使被保險人對於第三人之請求權；但
    其所請求之數額，以不逾賠償金額為限。前項第三人為被保險人之家屬或受僱人
    時，保險人無代位請求權；但損失係由其故意所致者，不在此限。」保險法第五
    十三條定有明文。又按因故意或過失，不法侵害他人之權利者，負損害賠償責任
    ；又負損害賠償責任者，除法律另有規定或契約另有訂定外，應回復他方損害發
    生前之原狀，且債權人得請求支付回復原狀所必要之費用，以代回復原狀，民法
    第一百八十四條第一項前段、第二百一十三條第一、三項分別定有明文。
三、上訴意旨雖謂：被保險人楊淑芬之女黃文玲係上訴人之未婚妻，被保險人係上訴
    人之準岳母，上訴人平時即經常駕駛使用系爭車輛，被保險人從未拒絕，九十一
    年六月二十五日凌晨四、五時，黃文玲因酒醉請上訴人前往開車載伊回家。當時
    黃文玲因酒後情緒失控，於上訴人駕駛時，吵鬧不休，又拉扯上訴人之手部及方
    向盤，上訴人不能專心開車，致發生車輛失控而撞及路旁車輛。原審不加以採信
    ，濫用自由心證，認為係上訴人超速而失控，黃文玲在一旁拉扯，不足以影響上
    訴人駕駛？上訴人細繹原審之判決理由，百思不得其解，感嘆原審對駕車顯然毫
    不了解。倘鈞院允許，請派員進行現場模擬，再由黃文玲在一旁拉扯駕駛人，上
    訴人保證，只需時速三十公里之內，即足以使該車失控而撞毀，當然，修車費用
    ，理應由被上訴人負擔。次按：上訴人駕駛系爭車輛發生交通事故地點係台南市
    ○○○道路中華西路二段，道路筆直寬廣，假日經常有青少年群聚車，時速高
    達一百公里以上，仍罕見肇事，足以證明上訴人超速並非發生事故之主要原因。
    又汽車保險之風險及理賠高居各式保險之冠，理由即在於，行車交通中危機四伏
    ，即使百般小心，仍難以避免發生事故，因此，車輛發生事故而損壞，駕駛人或
    多或少均有一定程度之過失，若非重大而惡意之過失，尚不容被上訴人無端興訟
    ，向第三人求償而推卸賠償之責任，況且行車過失是否重大？被上訴人是否得以
    向被保險人及第三人求償，仍有明確之規定可稽，依據強制汽車責任保險法第二
    十七條規定：被保險汽車發生交通事故，加害人有下列情事之一者，保險人仍應
    依本法規定給付保險金，但得在給付金額範圍之內向加害人求償。一酒醉或吸食
    毒品迷幻藥而駕車者。二從事犯罪行為或逃避合法拘捕者。三自殺或故意行為所
    致者。四違反道路交通管理處罰條例第二十一條之規定而駕車者。（無照、駕照
    越級駕車）五未經被保險人允許而駕車者。被上訴人對於上揭法條避而不談，一
    再以似是而非之保險理矇蔽原審，被上訴人明知上訴人超速尚非包括於上揭五項
    得求償之範圍，竟然請求上訴人賠償修車費，意圖逃避保險理賠責任。原審不察
    ，判決上訴人敗訴，上訴人實難以甘服云云。
四、經查，上訴人駕駛系爭車輛附載黃文玲，以時速七十公里沿中華西路二段中側車
    道作北向南行駛，至事故地點時係因車速太快（速限六十公里）失控衝向外側車
    道，進而撞擊停放於路邊由林慶德所有車號ＵＬ─三０一三號自小客車，而後Ｕ
    Ｌ─三０一三號自小客車再撞擊停放於其正前方黃國雄所有車號ＴＪ─一九三五
    號自小客車，因而造成上開三輛汽車毀損，其中系爭車輛車頭嚴重撞凹損、前兩
    側葉子板撞凹、前擋風玻璃破損、右前輪破損等事實，業據上訴人於警訊中坦承
    ；「我車因車速太快失控撞擊同向前方停於中華西路二段路邊停車車頭朝南的一
    部車號ＵＬ─三０一三號自小客車，肇事後ＵＬ─三０一三號自小客車又撞擊正
    前方車頭朝南的一部車號ＴＪ─一九三五號自小客車.. 」證人黃文玲則證稱；
    「我由男朋友甲○○所駕駛八Ｓ－七一五八號自小客車而我坐於右前座未繫安全
    帶，當時沿沿中華西路二段中側車道坐北向南行駛，至右記事故地點時，與右前
    方停於中華西路二段359號路邊停車車頭朝南的一部車號ＵＬ─三０一三號自小
    客車，肇事後對方車ＵＬ─三０一三號自小客車又撞擊正前方車頭朝南的對方車
    ＴＪ─一九三五號自小客車.. 」並未提及所謂；「黃文玲因酒醉請上訴人前往
    開車載伊回家。當時黃文玲因酒後情緒失控，於上訴人駕駛時，吵鬧不休，又拉
    扯上訴人之手部及方向盤，上訴人不能專心開車，致發生車輛失控而撞及路旁車
    輛」，有原審函調之台南市警察局第四分局於九十二年三月十九日以南市警四刑
    偵字第０九二０三０七一四二號函檢送之道路交通事故調查報告表、上訴人之談
    話記錄、舉發違反道路交通管理事件通知單、現場蒐證照片三十張等文件附卷可
    稽，上訴人於經訴請給付理賠金後請求一再傳訊證人黃文玲欲證稱；「酒後情緒
    失控，於上訴人駕駛時，吵鬧不休，又拉扯上訴人之手部及方向盤，上訴人不能
    專心開車，致發生車輛失控而撞及路旁車輛」，顯屬事後勾串，本院認其聲請傳
    訊證人顯無必要。
五、被上訴人因上揭理賠事實起訴依保險法第五十三條之代位規定請求判令上訴人給
    付理賠金，上訴人持強制汽車責任保險法第二十七條規定：被保險汽車發生交通
    事故，加害人有下列情事之一者，保險人仍應依本法規定給付保險金，但得在給
    付金額範圍之內向加害人求償。一酒醉或吸食毒品迷幻藥而駕車者。二從事犯罪
    行為或逃避合法拘捕者。三自殺或故意行為所致者。四違反道路交通管理處罰條
    例第二十一條之規定而駕車者。（無照、駕照越級駕車）五未經被保險人允許而
    駕車者，辯稱其毋庸負賠償責任云云，因兩者規範之目的不同，上訴人此部份之
    抗辯應不足為採。
六、查被上訴人主張訴外人楊淑芬於九十年十二月十一日以其名下之系爭車輛向被上
    訴人投保車體損失、竊盜、乘客責任險等汽車保險，期間自九十年十二月十一日
    起至九十一年十二月十一日止。俟於保險期間，即九十一年六月二十五日上午五
    時四十五分許，上訴人駕駛系爭車輛並附載被保險人之女黃文玲，行經台南市○
    ○○路○段三五九號前由北向南行駛時，突衝撞停放路邊車輛，並致系爭車輛毀
    損，而系爭車輛經送往維修廠修復後，被上訴人已依保險契約賠付被保險人楊淑
    芬修車款一十五萬元，其中工資部分為四萬五千一百三十八元、零件部分為九萬
    七千七百一十九元，另營業稅七千一百四十三元等事實，業據其提出汽車保險計
    算書、領款收據、統一發票、系爭車輛行車執照、汽車保險卡、汽車保險要保書
    各一份、車損照片八張、裕昌汽車股份有限公司出具之估價單一份等文件為證，
    並為上訴人所不爭，則此等事實自堪信為真實。
七、經查，被上訴人主張上訴人係受被保險人楊淑芬之委託，而為其駕駛系爭車輛，
    或由上訴人向被保險人楊淑芬借用系爭車輛，則被上訴人基於保險代位，並依民
    法第五百四十四條、第四百六十八條第二項等規定，得請求上訴人賠償損害等情
    ，為上訴人所否認，並辯稱：伊與訴外人楊淑芬並無委任或使用借貸等關係，伊
    使用系爭車輛純係女友黃文玲委託伊駕駛等語，而證人黃文玲亦於本院審理時證
    稱：九十一年六月二十五日凌晨四、五時左右，因伊喝醉酒才請男友即上訴人前
    來開車，至於伊母楊淑芬與上訴人間並無任何關係等語（見本院九十一年十二月
    二十六日筆錄），而其前揭證述情節並為被上訴人所不爭，則上訴人就系爭車輛
    之使用與被保險人間並無委任或使用借貸等關係存在，從而被上訴人逕依民法第
    五百四十四條、第四百六十八條第二項等規定，訴請上訴人賠償系爭車輛維修損
    害等情，即無憑據。
八、復查被上訴人並主張其所承保之系爭車輛係遭上訴人駕駛發生車禍，經本院向台
    南市警察局函調九十一年六月二十五日上午五時四十五分在台南市○○○路○段
    三五九號前所發生之肇事記錄調查報告顯示，上訴人駕駛系爭車輛附載黃文玲，
    以時速七十公里沿中華西路二段中側車道作北向南行駛，至事故地點時係因車速
    太快（速限六十公里）失控衝向外側車道，進而撞擊停放於路邊由林慶德所有車
    號ＵＬ─三０一三號自小客車，而後ＵＬ─三０一三號自小客車再撞擊停放於其
    正前方黃國雄所有車號ＴＪ─一九三五號自小客車，因而造成上開三輛汽車毀損
    ，其中系爭車輛車頭嚴重撞凹損、前兩側葉子板撞凹、前擋風玻璃破損、右前輪
    破損等事實，有台南市警察局第四分局於九十二年三月十九日以南市警四刑偵字
    第０九二０三０七一四二號函檢送之道路交通事故調查報告表、上訴人之談話記
    錄、舉發違反道路交通管理事件通知單、現場蒐證照片三十張等文件附卷可稽，
    則由是觀之，系爭車輛既非供學習使用之教練車，因而車輛之前進與止煞、行車
    速度之快與慢均取決於駕駛本人，並非他人拉扯駕駛人之手即可得左右，更何況
    上訴人及證人黃文玲於事故發生後所製作之警訊筆錄從未提及雙方拉扯之情，而
    今系爭車輛既因車速過快失控導致事故之發生，上訴人復為系爭車輛之駕駛人，
    則該車之損害自係上訴人顯有過失之加害行為所致，乃上訴人逕以前揭言詞置辯
    ，顯無足取。是此，揆諸前揭保險法第五十三條第一項、民法第一百八十四條第
    一項前段等規定，被上訴人自得代位被保險人請求上訴人賠償其侵權行為所生之
    損害。次查，被上訴人所承保之系爭車輛修復零件費用為九萬七千七百一十九元
    ，工資為四萬五千一百三十八元，營業稅七千一百四十三元，共十五萬元，另系
    爭車輛係於九十年十月間出廠，有被上訴人提出之汽車修理費估價單、統一發票
    、行車執照等文件在卷可參，迄本件車禍發生之日即九十一年六月二十五日止，
    已使用約九個月，而被上訴人就其汽車之修理既以新零件更換被損之舊零件，其
    以修理費作為損害賠償之依據時，自應將零件折舊部分予以扣除。依行政院所頒
    固定資產耐用年數表及固定資產折舊率之規定，自用小客車之耐用年數為五年，
    依定率遞減法每年折舊千分之三六九，另依營利事業所得稅結算申報查核準則第
    九十五條第八項規定，固定資產提列折舊採用定率遞減法者，以一年為計算單位
    ，其使用期間未滿一年者，按實際使用之月數相當於全年之比例計算之，不滿一
    月者，以一月計。系爭車輛之使用以九個月計算，其更換零件部分之「折舊額」
    為二萬七千零四十四元（計算式：97719×0.369×9/12＝27044，元以下四捨五
    入），扣除折舊後，被上訴人於本件車禍得請求之零件費用為七萬零六百七十五
    元（計算式：00000－00000=70675），加上前述被上訴人所支出之工資費用四萬
    五千一百三十八元、營業稅七千一百四十三元，總計為十二萬二千九百五十六元
    ，而上訴人對於本件車禍事故，應負全部肇事責任，是被上訴人得向上訴人請求
    上開金額，足以認定。
九、從而，原審認被上訴人依保險代位權及侵權行為法律關係，請求上訴人應給付十
    二萬二千九百五十六元，及自準備書狀繕本送達翌日即九十一年十一月二十九日
    起至清償日止，按週年利率百分之五計算之法定遲延利息，為有理由，逾此範圍
    之請求，為無理由，應予駁回，並因被上訴人陳明願供擔保以代釋明聲請宣告假
    執行，就其勝訴部分核無不合，爰酌定相當擔保金額，准予宣告假執行；至於被
    上訴人敗訴部分，因該部分之訴被駁回而失所附麗，其假執行聲請併予駁回，應
    無不合。上訴意旨指摘原判決不當，求予廢棄改判，為無理由，應予駁回其上訴
    。
十、因本案事證已臻明確，兩造其餘主張陳述及所提之證據、證人，均毋庸再予審酌
    及傳訊，附此敘明。
十一、據上論結，本件上訴為無理由，依民事訴訟法第四百三十六條之一第三項、第
      四百四十九條第一項、第七十八條、判決如主文。
中      華      民      國    九十二    年      八      月  十九      日
                                            臺灣臺南地方法院民事第一庭
~B審判長法  官  何清池
~B      法  官  何清池
~B      法  官  何清池
右正本證明與原本無異
如對本判決上訴，須於判決送達後二十日內向本院提出上訴狀，同時表明上訴理由；如已於本判決宣示後
送達前提起上訴者，應於判決送達後十日內補具上訴理由（均須按他造當事人之人數附繕本）。
中      華      民      國    九十二    年      八      月      五      日
~B      法院書記官  謝國欽


司法院資訊處製作；財團法人民間司法改革基金會備份。
